臺灣臺北地方法院民事判決　　　　　　 93年度重訴字第703號
原　　　告　乙○○
訴訟代理人　張玉希律師
　　　　　　韓世祺律師
被　　　告　華宇電腦股份有限公司
法定代理人　甲○○
訴訟代理人　陳世寬律師
　　　　　　葉玉卿律師
　　　　　　董浩雲律師
當事人間請求損害賠償事件，經本院於中華民國九十四年四月二
十二日言詞辯論終結，判決如下：
    主      文
原告之訴及其假執行之聲請均駁回。
訴訟費用由原告負擔。
    事實及理由
甲、程序方面：
一、按訴狀送達後，原告不得將原訴變更或追加他訴，但請求之
    基礎事實同一者，不在此限，民事訴訟法第二百五十五條第
    一項第二款定有明文。本件原告起訴時原本於民法第二百二
    十九條、第二百三十一條第一項、第二百十六條給付遲延損
    害賠償之規定，請求被告賠償其遲延交付股票，致原告所受
    股價價差之損害計新台幣（下同）10,000,000元及自民國88
    年7月2日起至清償日止，按年息5%計算之利息。嗣於訴狀送
    達後為訴之追加，先位之訴本於給付遲延損害賠償之法律關
    係，依民法第二百二十九條、第二百三十一條第一項及第二
    百十六條規定，及本於侵權行為之法律關係，依同法第一百
    八十四條第一項請求被告賠償10,000,000元之損害，備位之
    訴則本於民法第一百九十七條第二項、不當得利之法律關係
    ，請求被告返還所受利益10,000,000元及前述期間之利息等
    情。
二、依最高法院五十六年台上字第三０六四號判例意旨所述：「
    不當得利返還請求權與損害賠償請求權，法律上之性質雖有
    未同，但二者訴訟上所據之事實如屬同一，則原告起訴時雖
    係基於侵權行為之法律關係，然在訴訟進行中於他造為時效
    之抗辯後，亦不妨再基於不當得利之請求權而為主張。」，
    經審酌原告訴之追加前後所主張之基礎事實均係其所有如附
    表所示之股票於被告保管期間，因被告拒不返還受有不法之
    利益，致原告受有差價損害之情，綜觀其追加前後之請求及
    主張之基礎事實，概均以被告未於附表所示原告主張之給付
    期限，將股票交付原告，為遲延給付，且屬於不法扣留原告
    股票，侵害原告權利為據，在社會生活上可認為相關連，且
    就原請求之訴訟及證據資料，於審理繼續進行在相當程度範
    圍內具有一體性，依前揭法條規定，應准許其為訴之追加。
乙、得心證之理由：
一、原告主張略為：
  (一)其自86年5月5日起進入被告公司任職研發二部處長，並認購
    公司股票75,000股，被告竟於86年10月22日以原告對被告副
    總經理有重大侮辱為由，終止兩造間勞動契約，原告乃訴請
    被告返還前述股票及給付工資，業經最高法院以九十年度台
    上字第一三六一號判決原告勝訴確定（以下簡稱前訴訟事件
    ），被告始於91年2月1日返還原告前述認購股票、無償配股
    、現金增資認股之股票等計 502,403股（以下簡稱系爭股票
    ）。被告應於如附表所示應給付期限將股票交付原告，詎其
    竟至91年2月1日始為交付，自構成給付遲延，應就原告所受
    之損害負賠償責任，原告所受損害如下：
  1.88年7月1日認購股票75,000股、除權無償配股61,500股、現
    金增資認股 14,250股（股數為150,750股）到期日，應由原
    告取得股票，因該日股市未開市，故以 88年 7月2日之股價
    149 元為計算依據，該日為該年度除權日，故以含除權後之
    股票股利計算，股票價值總額為22,461,750元。若以被告應
    交付股票日起六個月內均價計算，該六個月內股價平均為每
    股109.8元，原告轉讓上開股份後本可獲得16,552,350元。
  2.原告於 88年 8月 25日可獲得之無償配發增資股票數發放為
    138,690 股，該日股價為 105元，則此日之股票價值總額為
    14,562,450元。若以均價每股111.14元計算，原告轉讓上開
    股份可得15,414,007元。
  3.另原告於88年被告公司現金增資股票中實認股數為 1,809股
    ，該增資股發放日為88年10月1日，股價為 92元，當時股價
    總額為 166,428元。若以均價每股116.92計算，原告轉讓上
    開股份後可獲得211,508元。
    總計被告應給付原告之股票總價值為37,190,628元，被告於
    91年2月1日交付原告股票當日股價已跌至每股19.7元，合計
    僅有 9,897,339元之價值，造成原告受有27,293,289元之損
    害；縱使以六個月股票均價計算，原告本得轉讓股份而獲利
    32,177,865元，所受損害額為26,440,260元。另縱算以被告
    應交付股票日起一年內均價計算（方法同上），原告亦受有
    28,338,860元之損害。被告未交付股票，導致原告無法出售
    ，且原告遭被告違法解僱後，財務狀況陷於窘境，急需變現
    手頭資產，被告拒絕返還股票，導致原告須向金融行庫貸款
    多筆，甚至以信用卡借款，原告確實有損害。原告暫為一部
    請求，就其中之10,000,000元請求被告依民法第二百二十九
    條、第二百三十一條第一項、第二百十六條規定負給付遲延
    之損害賠償責任。
  (二)又系爭股票之交付定有確定期限，乃被告所明知，原告於附
    表編號４股票中，其中 56,000股於90年2月23日始移轉至原
    告名下，而該等股票竟然均係85年增資發行之股票，可見被
    告不法扣留原告股票期間，曾盜賣原告股票，嗣於90年時再
    以低價補進，被告為遂其以盜賣方式獲取不法利益之目的，
    故意扣留原告所有股票不發，且被告公司於上市後，對於原
    告依法認購之現金增資股票及股票股利，違反其發行承諾，
    無故予以扣押，不法侵害原告財產權，被告自應依民法第一
    百八十四條第一項規定負損害賠償責任。
  (三)依民法第一百九十七條第二項，被告扣留原告系爭股票乃侵
    權行為，被告既提出時效抗辯，原告乃以備位之訴依不當得
    利規定請求被告返還所受利益。
  (四)為此，先位之訴本於給付遲延損害賠償之法律關係，依民法
    第二百二十九條、第二百三十一條第一項及第二百十六條規
    定，及本於侵權行為之法律關係，依同法第一百八十四條第
    一項請求被告賠償10,000,000元之損害；備位之訴則本於民
    法第一百九十七條第二項、不當得利之法律關係，請求被告
    返還所受利益及利息。
  (五)先、備位之訴均聲明：
  1.被告應給付原告10,000,000元，及自88年7月2日起至清償日
    止，按年息5%計算之利息。
  2.願供擔保以代釋明，請准宣告假執行。
二、被告則抗辯：
  (一)被告於辦理86年度現金增資時，依法保留部分現金增資股份
    供員工認購，並頒布「公司現金增資員工認股說明」約定員
    工認購之增資股票將行集中保管，及自86年7月1日起，如員
    工服務未滿二年而離職，則由被告洽特定員工買回。原告本
    不符認購員工增資新股之資格，惟其於 86年6月19日出具同
    意書，同意自86年7月1日起任職二年，如未滿二年則依86年
    現金增資認股辦法買回其認購之股份，被告乃洽請其他員工
    撥付75,000股之股票供原告認購，兩造並未約定保管期限，
    亦未約定被告交付股票之期限，故在保管契約終止前，被告
    並無交付75,000股股票之義務。嗣兩造因原告提起前訴訟事
    件而有爭執，然原告請求被告負損害賠償責任，既係以被告
    遲延交付股票為由，則被告於前訴訟事件判決確定時，始負
    有交付股票之義務，原告於 90年8月30日定期催告後，被告
    立即於同年月31日通知原告於同年9月7日取回股票，迄至91
    年2月1日就多項稅法、裁判費等事項達成協議，此時原告始
    取回股票，被告並無遲延責任可言。
  (二)又原告請求被告交付之股票，應由股東持其個人原留之印鑑
    章前往被告公司領取，核對無誤後才交付股票，屬於往取債
    務，被告從未拒絕原告往取股票，原告未依被告通知時間、
    地點前往領取股票，被告自不負遲延責任。
  (三)附表編號１股票依最高法院九十年度台上字第一三六一號判
    決理由所述，保管期限至 88年7月1日，原告遲至90年8月30
    日始委任律師表示欲領取股票之意思，被告隨即函覆同意給
    付，並無拒絕之意思，兩造進行會算期間，應可視為原告同
    意緩期清償。編號２、３股票，並未約定保管期限，原告於
    90 年8月30日催告被告給付，被告立即於同月31日表示給付
    之意思，自不負遲延責任。編號４、５、６、７之股票因被
    告已於 87年12月8日上市，而原告又未指定集保帳戶，被告
    乃通知原告股票發放日為88年8月25日、88年10月1日、89年
    9月6日、 90年8月10日，並請原告攜帶已蓋妥原留印鑑之增
    資股票發放領據，至被告股務室洽領，原告怠於往取股票，
    被告不負遲延責任。原告雖於83年5月2日設立集保帳戶，但
    被告係在92年4月1日始受訴外人臺灣證券集中保管股份有限
    公司通知，獲悉原告集保帳號，在此之前被告無從編制委託
    配發股票名冊，並委託臺灣證券集中保管股份有限公司以帳
    簿劃撥方式配發股票。
  (四)編號４股票由於原告怠於往取，被告不得不將之與其他股東
    之股票混合保管，嗣於原告 90年8月30日請求給付時，再以
    同種類、數量之股票交付，與民法第六百零三條之一規定相
    符。88年配發之股票股利 138,690股，被告係將全數股票委
    託他人印製，嗣因發現部分股票條碼錯誤，乃重新印製錯誤
    之股票，並主動將原告名下之57張（56,000股）瑕疵股票於
    90年2月23日以 86年間印製之備用股票，用換票方式重新登
    記，並無盜賣原告股票。
  (五)股票價格漲跌隨國際、國內經濟狀況而變化，非股票所有人
    可得預期之損害或利益，原告並未證明其縱使取得股票亦將
    於取得股票當日出售，顯乏客觀確定性，無從確認其可得利
    益內容，原告僅提出股價行情表，並不足以為其所受損害之
    證明。
  (六)原告於 90年8月30日請求交付系爭股票時，已知有損害及賠
    償義務人，竟遲至 93年5月24日始提起本件訴訟，其依侵權
    行為規定行使之請求權已罹於時效而消滅。
  (七)編號１股票75,000股保管期限至88年7月1日屆滿，因原告怠
    於往取，被告繼續保管至91年2月1日，保管期間內所生之法
    定孳息（87年至90年無償配股）及股東認購新股（87年、88
    年現金增資認股）之法律上利益，均為原告所有，此自原告
    本僅有編號１之股票，嗣後暴增至如附表所示 502,403股即
    明，被告並未受有利益，自不成立不當得利。
  (八)並聲明：原告之訴及假執行之聲請均駁回，如受不利判決願
    供擔保，請准宣告免為假執行。
三、兩造不爭執之事實：
    原告主張其自86年5月5日起任職被告公司研發二部處長，並
    認購被告公司股票75,000股，依據被告現金增資員工認股說
    明公告，原告所認購之股票遲自86年7月1日經過二年後始得
    為轉讓；嗣原告於86年10月22日遭被告解雇，惟經本院八十
    七年度勞訴字第三一號、臺灣高等法院八十八年度重勞上字
    第二號、最高法院九十年度台上字第一三六一號判決認定被
    告解雇不合法確定，且被告須返還75,000股股票，被告遂因
    此於91年2月1日將附表所示股票返還原告等事實，有兩造提
    出之收據、報到通知書、公告、民事判決書等為證（見本院
    卷一第 8-10、49-96頁），被告對此亦不爭執（見本院卷一
    第42頁），自堪信為真實。
四、先位之訴部分：
    原告主張被告未於附表所示給付期限將股票交付予伊，為給
    付遲延，同時不法扣留原告股票構成侵權行為，更有盜賣原
    告股票之行為，侵害原告權利，造成原告受有股價價差之損
    害，被告自應負損害賠償責任等語。但為被告所否認，並以
    前開情詞置辯。是以，本件首先應審究者厥為：原告得否就
    其所述股價價差損害請求被告依給付遲延、侵權行為之法律
    關係負損害賠償之責？
  (一)民法第一百八十四條第一項規定：「因故意或過失，不法侵
    害他人之權利者，負損害賠償責任。故意以背於善良風俗之
    方法，加損害於他人者亦同。」，同法第二百三十一條第一
    項則規定：「債務人遲延者，債權人得請求其賠償因遲延而
    生之損害。」，此為侵權行為、給付遲延損害賠償之規定。
  (二)原告主張被告遲延交付系爭股票、扣留系爭股票，甚且盜賣
    附表編號４股票中56,000股股票，致系爭股票價值嚴重折損
    ，其因此受有履行利益之損害，被告自應賠償原告所受損害
    等語。
  (三)首先，姑不論本件是否該當於給付遲延、侵權行為之要件，
    然從債務不履行之意義觀之，按債務人應依債之關係成立的
    本旨而為給付，如其違反給付義務即屬不給付，是為債務不
    履行。債務不履行有不能給付、有遲延給付者，均屬債之內
    容未依債之本旨實現。債權人因債務人債務不履行受有損害
    ，依前開法條規定，固得請求債務人負損害賠償責任，所謂
    損害可區分為信賴利益與履行利益之損害，信賴利益之損害
    係指信賴「無效」之法律行為，誤以為有效所受之損害；履
    行利益之損害即指法律行為原屬有效，於債務人履行該法律
    行為後，債權人可得受之利益，而因債務不履行致受損害，
    債務人應賠償債權人所受該履行利益之損害（最高法院七十
    九年度台上字第二二九二號判決意旨參照）。履行利益、信
    賴利益之損害，均有積極損害及消極損害，此即是民法第二
    百十六條所謂：「損害賠償，除法律另有規定或契約另有訂
    定外，應以填補債權人所受損害及所失利益為限。依通常情
    形，或依已定之計劃、設備或其他特別情事，可得預期之利
    益，視為所失利益。」情形，再揆諸最高法院四十八年台上
    字第一九三四號判例要旨：「民法第二百十六條第一項所謂
    所受損害，即現存財產因損害事實之發生而被減少，屬於積
    極的損害。所謂所失利益，即新財產之取得，因損害事實之
    發生而受妨害，屬於消極的損害。」，蓋損害賠償之範圍，
    依本條規定，除填補債權人所受之損害外，並及於所失之利
    益，即債權人因債務人給付遲延、侵權行為，本可得獲取預
    期之利益，亦包括在內。又損害賠償之目的，在於填補被害
    人所生之損害，其應回復者，非原來狀態，而係應有狀態，
    應將損害事故發生後之變動情形考慮在內。
  (四)經查，原告於被告交付系爭股票前固然因未持有股票以致於
    無法處分股票。然而，股票交易市場中股票價格漲跌不定，
    故有可能在被告未交付系爭股票前，股票價格飛漲而獲暴利
    ，亦有可能在此段期間股票價格暴跌而蒙受鉅額損失，其獲
    利或損失之不確定性甚高，因此並不通常均有發生損害結果
    之可能。
  (五)又債權人主張遲延給付損害賠償，其數額以實際所受損害為
    限，蓋損害賠償制度係在於填補債權人實際所受損害之故，
    故縱然債務人有遲延給付，倘若債權人並無實際損害，則仍
    無損害賠償請求權可言。原告雖主張：被告未交付股票，導
    致其無法出售，且原告遭被告違法解僱後，財務狀況陷於窘
    境，急需變現手頭資產，被告拒絕返還股票，導致原告須向
    金融行庫貸款多筆，甚至以信用卡借款，原告確實有損害等
    語，並提出銀行放款帳卡、借據、小額貸款申請書、信用卡
    消費明細為證（見本院卷一第 152-173頁）。但此等書證或
    僅能證明原告有向金融行庫貸款之事實，並不能證明原告在
    其主張如附表所示應給付股票期限當時，確有欲即時出賣系
    爭股票之計畫存在。故尚不能以被告91年2月1日交付系爭股
    票與原告時，因股票價格有較之前跌落情形存在，即遽認原
    告因此受有損害。甚且，此等股票價格之漲跌變化，應非被
    告所能預見，其損害與被告之給付遲延、扣留股票行為間，
    應認為無相當因果關係存在。
  (六)綜此，系爭股票價值之差額既非因被告給付遲延債務不履行
    行為、侵權行為而減少之積極損害，亦非原告依已定之計劃
    、設備或其他特別情事可得預期之利益卻未取得之消極損害
    。原告並無因被告給付遲延債務不履行、侵權行為而致有損
    害發生，其本於民法第一百八十四條第一項、第二百三十一
    條第一項規定，請求被告賠償即屬無據。
  (七)況且，法人應負侵權行為責任之前提，在我國民法下依第二
    十八條、第一百八十四條規定下，應具備：(1)由於法人董事
    或其他有代表權人之行為，(2)須因執行職務加損害於他人，
    (3)須具備一般侵權行為要件。原告雖主張被告應負侵權行為
    賠償之責，但民法第二十八條規定：「法人對於其董事或其
    他有代表權之人因執行職務所加於他人之損害，與該行為人
    連帶負賠償之責任。」，被告為公司組織，為法人，此有公
    司變更登記事項卡在卷可稽（見本院卷第33頁），原告迄未
    盡其主張及舉證責任，指明被告何一有代表權之人對原告有
    扣留股票之加害行為，亦未陳明該有代表權之人係因執行何
    職務，故意或過失侵害原告權利或利益，更未敘明被告何一
    有代表權之人於何時有盜賣其股票之行為等情事，其僅以被
    告未於給付期限交付股票，即遽論被告有不法扣留股票、被
    告有盜賣股票之加害行為，成立侵權行為云云，自與法人應
    負侵權行為責任之要件不符，而不足採。
  (八)準此，原告先位之訴本於給付遲延損害賠償之法律關係，依
    民法第二百二十九條、第二百三十一條第一項及第二百十六
    條規定，及本於侵權行為之法律關係，依同法第一百八十四
    條第一項請求被告給付10,000,000元，及自88年7月2日起至
    清償日止，按年息5%計算之利息，為無理由，應予駁回。
  (九)兩造其餘關於被告應交付系爭股票之給付期限為何日、被告
    所負股票返還債務是否為往取債務，另被告是否有盜賣原告
    股票之事實等攻擊防禦方法，並提出之證據方法，因不影響
    前揭論斷結果，故無庸詳予論述。
五、所謂預備訴之合併係以當事人先位之訴有理由，為備位之訴
    裁判之解除條件；先位之訴無理由，為備位之訴裁判之停止
    條件。原告先位之訴既然無理由，本院即應就其備位之訴予
    以裁判：
  (一)原告雖主張：依民法第一百九十七條第二項，被告扣留原告
    系爭股票乃侵權行為，被告既提出時效抗辯，原告乃以備位
    之訴依不當得利規定請求被告返還所受利益等語。但被告則
    否認其受有利益。
  (二)依民法第一百九十七條規定：「因侵權行為所生之損害賠償
    請求權，自請求權人知有損害及賠償義務人時起，二年間不
    行使而消滅。自有侵權行為時起，逾十年者亦同。」、「損
    害賠償之義務人，因侵權行為受利益，致被害人受損害者，
    於前項時效完成後，仍應依關於不當得利之規定，返還其所
    受之利益於被害人。」，因侵權行為而生之損害賠償請求權
    ，如行為人因侵權行為而受利益者，雖與不當得利之請求權
    相競合，得由被害人選擇行使，但均以被害人所主張侵權行
    為之事實已經證明為前提要件，如不能證明有侵權行為之事
    實，自無損害賠償請求權或不當得利返還請求權之可言（最
    高法院五十三年度台上字第一九六０號判決意旨參照）。
  (三)據查，原告對於係被告何一有代表權之人扣留其股票乙節，
    並未詳予主張及舉證，已於前四(七)提及，此並為原告所自認
    （見本院卷二第69頁），故原告此部分所為之主張，尚不該
    當於法人侵權行為之構成要件，對被告自無侵權行為損害賠
    償請求權，揆諸前開(二)之說明，無由再依民法第一百九十七
    條規定，而本於同法第一百七十九條以下不當得利規定行使
    權利之餘地。
  (四)況且，不當得利之受益人受有利益，固應返還其利益，但若
    未受利益，則無返還利益之必要，此乃不當得利與侵權行為
    制度之不同點。所謂受有利益係指財產總額因有一定之事實
    而增加之意，亦即，因有一定之事實，致財產總額較諸於無
    此事實當時之財產總額為多，即為受有利益，包括財產之積
    極增加（財產之取得、擴張及債務之免除）、財產之消極增
    加（即財產總額本應減少而未減少）等情。卷查，原告雖提
    出股票發放通知書、證券行情等（見本院卷一第 11-15頁）
    ，以證明其所受系爭股票價差數額之損害乙節；但縱使原告
    受有股票價差損害，非謂被告即受有股票價值增加之利益。
    再者，原告僅泛稱被告扣留其股票受有不法利益云云，惟關
    於被告所受之利益內容為何、利益數額為多少，均未見原告
    舉證以實其說。故原告此部分之請求，亦與不當得利構成要
    件有別，而無理由。
  (五)是以，原告備位之訴本於民法第一百九十七條第二項、不當
    得利之法律關係，請求被告給付 10,000,000元，及自88年7
    月 2日起至清償日止，按年息5%計算之利息，亦無理由，應
    予駁回。
六、綜上所述，原告所指陳系爭股票因被告遲延交付、扣留、盜
    賣而致其受有股價總值差額之損害，因原告所提出之證據尚
    難使本院產生在原告主張如附表所示應給付股票期限當時，
    原告確有欲即時出賣系爭股票之計畫存在，自難謂其實際上
    受有損害，與民法第二百十六條規定要件不符，故其先位之
    訴請求被告負損害賠償責任，實無理由。至於原告備位之訴
    因其所指尚不該當於法人侵權行為之構成要件，且未能證明
    被告因之受有利益，故與民法第一百九十七條第二項、不當
    得利要件有間，亦無理由。從而，原告先位之訴本於給付遲
    延損害賠償之法律關係，依民法第二百二十九條、第二百三
    十一條第一項及第二百十六條規定，及本於侵權行為之法律
    關係，依同法第一百八十四條第一項請求被告負損害賠償責
    任，備位之訴本於民法第一百九十七條第二項、不當得利之
    法律關係，請求被告返還所受利益，而均起訴請求被告給付
    10,000,000 元，及自 88年7月2日起至清償日止，按年息5%
    計算之利息，為無理由，應予駁回。其先備位之訴既經駁回
    ，則假執行之聲請亦失所附麗，應併予駁回。
七、本件為判決之基礎已臻明確，兩造其餘之陳述及所提其他證
    據，經本院斟酌後，認為均於判決之結果無影響，亦與本案
    之爭點無涉，自無庸逐一論述，併此敘明。
丙、結論：原告之訴為無理由，並依民事訴訟法第七十八條，判
    決如主文。
中　　華　　民　　國　　94　　年　　5 　　月　　6 　　日
                  民事第三庭  法  官  賴錦華
正本係照原本作成
如對本判決上訴，須於判決送達後廿日內向本院提出上訴狀
中　　華　　民　　國　　94　　年　　5 　　月　　6 　　日
                              書記官  林桂玉
附表：
┌─┬────────┬─────┬────────┬────────┐
│編│股票取得原因    │  股    數│原告主張之給付期│被告抗辯之給付期│
│號│                │          │限              │限              │
├─┼────────┼─────┼────────┼────────┤
│１│86年現金增資認股│  75,000股│88年7月1日      │88年7月1日      │
├─┼────────┼─────┼────────┼────────┤
│２│87年除權股票股利│  61,500股│88年7月1日      │未定期限        │
├─┼────────┼─────┼────────┼────────┤
│３│87年現金增資認股│  14,250股│88年7月1日      │未定期限        │
├─┼────────┼─────┼────────┼────────┤
│４│88年除權股票股利│ 138,690股│88年8月25日     │88年8月25日     │
├─┼────────┼─────┼────────┼────────┤
│５│88年現金增資認股│   1,809股│88年10月1日     │88年10月1日     │
├─┼────────┼─────┼────────┼────────┤
│６│89年除權股票股利│ 145,624股│89年9月6日      │88年9月6日      │
├─┼────────┼─────┼────────┼────────┤
│７│90年除權股票股利│  65,530股│90年8月10日     │90年8月10日     │
├─┴───────┬┴─────┴────────┴────────┤
│總計股數          │502,403股                                       │
└─────────┴────────────────────────┘
